臺灣高等法院民事判決　　　　　　　 95年度國貿上字第7號
上　訴　人　保利錸光電股份有限公司
法定代理人　乙○○
訴訟代理人　柯清貴律師
被　上訴人　新星　　株式會社
　　　　　　（即日本商新星工程股份有限公司）
法定代理人　甲○○○
訴訟代理人　劉錦樹律師
　　　　　　陳嘉龍律師
上列當事人間返還買賣價金等事件，上訴人對於中華民國95年4
月27日臺灣臺北地方法院94年度國貿字第15號第一審判決提起上
訴，經本院於95年1月30日言詞辯論終結，判決如下：
    主      文
上訴駁回。
第二審訴訟費用由上訴人負擔。
    事實及理由
一、本件上訴人聲明求為判決：(一)原判決關於駁回上訴人後開第
    (二)項之訴部分廢棄。(二)被上訴人應給付上訴人日幣 (下同)
    2,000萬元及自民國 (下同)94 年8月1日起至清償日止，按
    年息5%計算之利息。
    (三)願供擔保請准宣告假執行。
    被上訴人聲明求為判決：(一)上訴駁回。(二)如受不利判決，願
    以現金或等值之金融機構無記名可轉讓定期存單預供擔保，
    請准宣告免為假執行。
二、上訴人起訴主張：伊 (原名稱為協臻光電股份有限公司─見
    原審卷一24、26頁）於93年2月6日與被上訴人簽訂買賣契約
    書（編號B93008)，向被上訴人購買偏光膜製造設備相關之
    設備、裝置 (內容詳如編號NO.H16N-018A、NO.H16N-019A、
    NO.H16N-020A、NO.H16N- 036之製作規格書所載），約定買
    賣總價金為16億元，外加自指定倉庫至裝船之費用，伊已依
    約支付定金4億8,000萬元，並交付信用狀五筆共計9億7,680
    萬元。嗣兩造復於93年10月26日簽訂增補契約書（編號
    B93008-1)，將自指定倉庫至裝船之費用列入契約總價金內(
    即交易條件變更為FOB)，而合意變更契約金額為16億1,680
    萬元。惟兩造已於94年2月2日再簽訂增補契約書（編號
    B93008-3），約定解除上開編號B93008買賣契約書中關於塗
    佈機之部分契約，並就該解除部分已付之定金1億1,100萬元
    ，約定被上訴人應於94年2月11日前返還其中之9,100萬元予
    伊，其餘2,000萬元部分則充作伊向被上訴人採購塗佈機零
    組件之價金，並於同日簽訂塗佈機零組件買賣合約書（編號
    B94001，下稱系爭買賣契約書），約定契約總價金為2,000
    萬元，暫置於被上訴人處之塗佈機零組件明細，將由雙方會
    同後以書面確認，且另簽訂備忘錄載明被上訴人將全力配合
    伊對於塗佈機零組件之品項、數量、買入價格及實際價值之
    估算。雖系爭買賣契約書簽訂時尚無買賣標的物之明細附件
    ，惟被上訴人已於94年2月22日提出塗佈機零組件明細表(下
    稱系爭明細表)，並經兩造確認為系爭買賣契約書之買賣標
    的 (下稱系爭零組件)。伊乃先於94年4月6日、同年4月7日
    通知被上訴人，將於94年4月8日前往被上訴人處檢視系爭零
    組件，並請求被上訴人備妥相關文件，竟遭被上訴人拒絕，
    顯違反履約誠信，且屬預示拒絕擔保之債務不履行行為；又
    系爭零組件之價值亦未逾1,096萬元，是被上訴人應依瑕疵
    擔保之法理，減少買賣價金，故伊已於94年6月29日委請律
    師通知被上訴人應於文到5日內返還904萬元，並指定應於94
    年7月31日前交付系爭零組件，詎被上訴人置之不理，依民
    法第229條規定，已屬給付遲延。伊復於94年8月15日以存證
    信函催告被上訴人於文到之日起30日內交付系爭零組件，並
    請求其自94年8月1日起至給付日止，按日賠償伊新台幣30萬
    元之損失，惟被上訴人仍置若罔聞，伊即依民法第254條及
    系爭買賣契約書第7條第2項之約定，於94年9月21日以律師
    函向被上訴人表示解除系爭零組件之買賣契約，該律師函並
    於同年月24日送達被上訴人等情，爰依據解除契約後所生返
    還請求權，求為命被上訴人給付2,000萬元及自94年8月1日
    起至清償日止，按年息5%計算利息之判決。(另超過上開金
    額之請求，業經原審判決上訴人敗訴確定)。
    被上訴人則以：伊已購入價值高達2億1,500萬元之塗佈機零
    組件，扣除應先由上訴人吸收之2,000萬元部分，其餘1億
    9,500萬元部分尚待兩造依備忘錄第2點約定共同解決，而依
    系爭買賣契約書第2條、第10條第 (3)項及備忘錄之約定，
    買賣標的之品項及價值之特定，應經雙方會同後以書面確認
    之，故伊於94 年2月12日曾通知上訴人前往日本確認伊應交
    付之零組件類別及數量，惟上訴人置之不理，伊復於94年2
    月20日將系爭明細表送交上訴人，上訴人仍未予確認。上訴
    人雖於94年4 月6日通知將於94年4月8日查看系爭零組件，
    惟因事出突然，準備不及，伊即於94年4月7日通知上訴人無
    法配合辦理，並於94年4月8日婉拒上訴人進入查看，並未違
    反系爭買賣契約書第10條第 (3)項之約定。又上訴人以系爭
    零組件之價值未逾1,096萬元，被上訴人有預示拒絕擔保之
    情事，而主張減少價金，惟上訴人既從未查看系爭零組件，
    何能發現瑕疵存在？且其估價並未提出標準，亦屬無據，是
    兩造間既就買賣標的之價格存有認知上之差距，且迄未就買
    賣標的及價金達成最後之合意，自屬就契約重要之點未達成
    合意，以致買賣契約尚未成立，故伊即未因而受有契約對價
    之利益，自無返還之可能。況系爭買賣契約書係兩造就編號
    B93008買賣契約予以部分解約後，為分擔損害而簽訂之和解
    契約，故兩造簽約之真意係沿用編號B93008買賣契約有關運
    送費之負擔約定，而伊於94年3月28日函請上訴人確認運費
    負擔之問題，亦未獲上訴人回應，伊自不負遲延給付之責任
    。因兩造間既尚未確定買賣標的及運費負擔，伊自無從交付
    系爭零組件，是上訴人於94年6月29日通知伊於一個月內交
    貨，顯係惡意促使解約之條件成就，依民法第101條第2項規
    定，應視為條件不成就。又兩造間在完成系爭零組件實際價
    格之估算，並經上訴人選定給付之前，因買賣標的尚未特定
    ，上訴人不能請求伊為特定之給付，自不得以伊遲延給付為
    由主張解除契約等語，資為抗辯。
三、經查上訴人主張兩造先後於93年2月6日、93年10月26日先後
    簽訂編號B93008買賣契約書及編號B93008-1增補契約書後，
    復於94年2月2日另訂編號B93008-3增補契約書、系爭買賣契
    約書及備忘錄，約定合意解除編號B93008買賣契約書中關於
    塗佈機之部分契約，被上訴人就該解除部分已支付之定金1
    億1,100萬元，應返還其中之9,100萬元予上訴人，其餘
    2,000萬元則供作上訴人向被上訴人購買系爭零組件之價金
    ，被上訴人曾於94年2月間提交系爭明細表予上訴人，上訴
    人則於94年6月29日通知被上訴人於94年7月31日交付系爭零
    組件，並於94年9月21日以律師函向被上訴人表示解除上開
    系爭零組件之買賣契約，該律師函並於94年9月24日送達被
    上訴人之事實，業據其提出編號B93008買賣契約書、編號
    B93008-1增補契約書、編號B93008-3增補契約書、系爭買賣
    契約書、備忘錄、94年6月29日律師函暨回執及94年9月21日
    律師函暨回執為證 (見原審卷一22至24、26至32、37至41
    、45、46、82、241、242)，且為被上訴人所不爭執，固堪
    信為真實。
四、上訴人雖主張系爭買賣契約書所約定之買賣標的業已特定為
    系爭零組件，被上訴人不得以減少價金為由，拒絕依上訴人
    之指示交付系爭零組件云云。惟為被上訴人所否認，並以前
    揭情詞置辯；且查：
(一)、系爭買賣契約書第2條固約定：「乙方 (指被上訴人)原所準
    備之塗佈機零組件，明細如附件所載」 (見原審卷一30頁)
    ，惟兩造均自認簽訂上開契約書時尚無附件 (見原審卷一
    103頁反面)，而經對照該契約書第10條第 (3)項約定：「暫
    置於乙方處所之塗佈機零組件明細，將由雙方會同後以書面
    確認」，以及同日所簽訂之備忘錄第1點、第2點約定：「乙
    方將全力配合甲方 (指上訴人)對於塗佈機零組件之品項、
    數量、買入價格及實際價值之估算」、「甲方除以日幣
    2,000萬元購買相關塗佈機零組件外，乙方自行採購之塗佈
    機零組件之價值超過日幣2,000萬元整時，甲方將盡力視情
    況與乙方共同解決」 (見原審卷一32頁)，足見兩造於簽訂
    系爭買賣契約書時，就買賣標的即塗佈機零組件之品項、數
    量及單價均未確定，此參諸被上訴人曾於訂約後之94年2 月
    12日去函向上訴人表示貨單之明細傳票尚在整理中，而上訴
    人亦曾於94年4月6日去函對被上訴人要求其準備相關零組件
    之介紹、採購訂單及發票等證明文件俾供洽談等情尤明 (見
    原審卷一33、254頁)。又依編號B93008-3增補契約書第3條
    、第4條約定，兩造所解除之塗佈機部分契約，其買賣總價
    金原為3億7,000萬元 (見原審卷一29頁)，遠高於系爭買賣
    契約書之價格，且上揭備忘錄復明白約定兩造應就被上訴人
    所採購之塗佈機零組件價值進行估算，如有逾2,000萬元之
    情事時應共同解決等事項，益徵兩造於簽訂系爭買賣契約書
    時，尚未就被上訴人所採購之塗佈機零組件價值進行核算，
    致無從確認有無逾2,000萬元之情事，從而，自無可能於締
    約時就買賣標的之品項、數量及單價予以確定，是上訴人以
    被上訴人於簽約時應已備妥塗佈機零組件為由，主張買賣標
    的於簽約時即已特定云云，即不足取。
(二)、被上訴人於94年2月間交付予上訴人之系爭明細表，已載明
    系爭零組件之品項、數量及單價 (見原審卷一214、242頁)
    ，惟上訴人於收受該明細表後，並未會同被上訴人以書面確
    認，且參諸上訴人於94年6月29日委請律師函知被上訴人：
    「經本公司精確估算，發現明細上所稱之零組件，其全部總
    價值根本不足1,096萬元.... 自應依瑕疵擔保之法理，減少
    買賣價金 (中華民國民法第359條參照)，本公司茲依法主張
    之，從而該公司自應返還本公司904萬元」、「依系爭合約
    第5條交貨期約定由本公司另行指示，本公司現於本函內指
    示.... 應於94年7月31日前依系爭契約第4條規定，將系爭
    契約買賣標的物送交本公司之工廠」 (見原審卷一第40 頁)
    。雖上訴人已要求被上訴人交付系爭零組件，但對於系爭零
    組件之價格則予以爭執；而被上訴人於94年9月20日函復上
    訴人：「該函... 所述，塗佈機零組件總價值根本不足1,
    096萬元乙節，亦屬毫無根據、惡意中傷之說明，因為保利
    錸光電股份有限公司業已針對契約總金額2,000萬元之商品
    內容及相關圖面完成確認，豈可事後反悔誣指.... 」 (見
    原審卷一第125、126頁)，固指明上訴人已完成系爭零組件
    之確認，然亦反駁上訴人就系爭零組件所為之價差指摘，顯
    見兩造就系爭明細表之記載存有爭議，是被上訴人抗辯：兩
    造間就買賣標的之價格存有認知上之差距等語 (見原審卷二
    21頁)，即屬可取。從而，縱由兩造間之上揭往來函文，足
    認兩造間已就買賣標的即係指系爭零組件達成合意，惟尚難
    認併已就系爭零組件之買賣價金達成合致意思表示。
(三)、按當事人須就標的物及其價金互相同意時，買賣契約始為成
    立，民法第345條第2項定有明文。兩造於簽訂系爭買賣契約
    書時，雖已約定總價金為2,000 萬元，惟並未特定買賣標的
    物，已如上述，是依上揭規定，應認兩造間之買賣契約於簽
    訂系爭買賣契約書時尚未成立。兩造嗣後雖均同意將系爭零
    組件特定為彼等間之買賣標的，然對於系爭零組件之買賣價
    金仍未達成合致意思表示，亦如上述，而兩造復未約定被上
    訴人需接受上訴人就系爭零組件所提出之賣賣價金之要求，
    從而，仍難認兩造間就系爭零組件之買賣契約業已成立，是
    被上訴人所為兩造間就系爭零組件之買賣價金尚未達成合致
    意思表示，該買賣契約尚未成立之抗辯 (見原審卷二9、21
    、22頁)，洵屬可取。又出賣人之物之瑕疵擔保責任，係自
    買賣標的物交付買受人時始發生，民法第354條第1項亦定有
    明文，被上訴人既尚未交付系爭零組件予上訴人，自無從令
    其負物之瑕疵擔保責任，是上訴人主張其請求減少價金係本
    諸被上訴人應負之瑕疵擔保責任，並未否認系爭買賣契約之
    買賣總價金為2,000萬元，自不影響兩造間已成立之買賣契
    約之效力云云，殊不足取。從而，兩造間就系爭零組件之系
    爭買賣契約既尚未成立，自無解除契約可言，則上訴人本於
    契約解除後所生返還請求權，請求被上訴人給付2,000萬元
    及法定遲延利息，即屬無據。
五、綜上所述，上訴人依據契約解除後所生返還請求權，請求被
    上訴人給付2,000萬元及自94年8月1日起至清償日止，按年
    息5%計算之利息部分，自屬不應准許。從而，原審就上開部
    分所為上訴人敗訴之判決，所持理由雖與本院不同，惟其結
    果並無二致，仍應維持，上訴論旨指摘原判決此部分不當，
    求予廢棄改判，應認為無理由。
六、至兩造其餘之攻擊或防禦方法及未經援用之證據，經本院斟
    酌後，認為均不足以影響本判決之結果，自無逐一詳予論駁
    之必要，併此敘明。
七、據上論結，本件上訴應認為無理由，依民事訴訟法第449條
    第2項、第78條，判決如主文。
中　　華　　民　　國　　96　　年　　 2　　月　　13  　日
  　　　　　　　　　民事第六庭
                      　審判長法　官  林鄉誠
　　  　　　　　　　　        法　官  楊豐卿
　　　  　　　　　　　        法　官  許紋華
正本係照原本作成。
上訴人如不服本判決，應於收受送達後20日內向本院提出上訴書
狀，其未表明上訴理由者，應於提出上訴後20日內向本院補提理
由書狀（均須按他造當事人之人數附繕本）上訴時應提出委任律
師或具有律師資格之人之委任狀；委任有律師資格者，另應附具
律師資格證書及釋明委任人與受任人有民事訴訟法第466條之1第
1項但書或第2項（詳附註）所定關係之釋明文書影本。
中　　華　　民　　國　　96　　年　　 2　　月　　14  　日
　　　　　　　　　　　　　　　書記官  潘大鵬
附註：
民事訴訟法第466條之1（第1項、第2項）：
對於第二審判決上訴，上訴人應委任律師為訴訟代理人。但上訴
人或其他法定代理人具有律師資格者，不在此限。
上訴人之配偶、三親等內之血親、二親等內之姻親，或上訴人為
法人、中央或地方機關時，其所屬專任人員具有律師資格並經法
院認為適當者，亦得為第三審訴訟代理人。
